【裁判字號】    97,台上,3400
【裁判日期】    970723
【裁判案由】    違反商業會計法等罪
【裁判全文】
最高法院刑事判決            九十七年度台上字第三四００號
上  訴  人  台灣高等法院台南分院檢察署檢察官
被      告  甲○○
            乙○○
            丙○○（原名吳大維 ）
上列上訴人因被告等違反商業會計法等罪案件，不服台灣高等法
院台南分院中華民國九十四年九月二十七日第二審判決（九十三
年度上訴字第八四八號，起訴案號：台灣嘉義地方法院檢察署九
十二年度偵續字第一三號），提起上訴，本院判決如下：
    主  文
原判決撤銷，發回台灣高等法院台南分院。
    理  由
本件原判決以不能證明被告甲○○、乙○○（原名艾家苓）、丙
○○（原名吳大維）有如公訴意旨所指之違反商業會計法及乙○
○有行使變造私文書之犯行，因而撤銷第一審對於甲○○、乙○
○二人科刑之判決，改為其二人均無罪之諭知；並維持第一審諭
知丙○○無罪之判決，而駁回檢察官在第二審對於丙○○部分之
上訴；固非無見。
惟查：(一)、審理事實之法院對於被告有利及不利之證據，應一律
注意，詳為調查，綜合全案證據資料，本於經驗法則以定其取捨
，並將取捨證據及得心證之理由於判決內詳為說明。故證據雖已
調查，而尚有其他必要部分並未調查，仍難遽為被告有利或不利
之認定。本件公訴意旨略以告訴人優適企業有限公司（下稱優適
公司）向國翌開發股份有限公司（負責人為甲○○）承租十二層
大樓經營「優仕大飯店」，嗣因租金糾紛，優適公司董事林樹中
乃以優仕大飯店生財器具所有人名義與甲○○簽訂協議書，約定
甲○○得自民國九十年九月一日中午起至同年十一月一日中午止
試行經營該飯店，並得使用優適公司之統一發票。被告等於試行
營業期間分別擔任該飯店之實際負責人、會計及櫃台人員。惟渠
等於試行經營期限屆滿後，未經告訴人同意仍繼續經營該飯店並
以優適公司名義開立優適公司之統一發票等情；因認被告等均涉
有修正前商業會計法第七十一條第一款之罪嫌。原判決則以被告
等於試行經營期限屆滿後，雖仍繼續經營該飯店業務並按營業需
要開立優適公司之統一發票，但優適公司之董事長于培賢、董事
徐慎勉、林樹中等人知悉上情均未表示反對，並於九十年十月至
十二月間持續與甲○○協議續約或共同經營事宜，因認告訴人已
默示同意由被告等續行經營該飯店及開立優適公司統一發票，而
為有利於被告等之認定。然查，甲○○與林樹中所簽訂之協議書
已明確約定被告等試行經營該飯店之期限（即九十年九月一日中
午十二時起至同年十一月一日中午十二時止），並強調應於試行
經營期限屆滿後交還該飯店生財器具及停止使用優適公司之統一
發票（見警卷第十四頁）。且本件告訴人因被告等於試行經營期
限屆滿後仍未停止經營該飯店業務，而於九十年十一月十九日委
託陳東暐就被告等涉犯侵占該飯店生財器具及盜開優適公司之統
一發票等罪嫌向警方提出告訴。警方亦因而對陳東暐及甲○○製
作詢問筆錄，有警詢筆錄、刑事委任狀、授權書及協議書影本各
一份附卷可稽（見警卷第一至十五頁）。且證人陳東暐於第一審
亦證稱：徐慎勉委託伊去找甲○○夫婦要將飯店收回，並交出統
一發票，但甲○○當時不同意伊等收回接管等語（見一審卷(一)第
二二一至二三○頁）。證人徐慎勉於偵查中亦證稱：伊等並未同
意甲○○、乙○○使用（九十年十一、十二月份之）統一發票等
語（見九十一年度他字第七四一號卷第一○六頁）。原判決謂告
訴人對於被告等於試行經營期限屆滿後仍繼續經營該飯店及開立
優適公司名義統一發票並未表示反對一節，似與上開卷證資料不
符。究竟實情如何？若告訴人同意被告等繼續經營該飯店，何以
未與甲○○訂定延長試行經營之契約以釐定雙方權利義務關係？
卻反而委託陳東暐向甲○○夫婦表示收回該飯店經營權，甚至向
警方告訴被告等侵占該飯店生財器具及盜開優適公司之統一發票
？其原因何在？此項疑點與告訴人有無同意或默許被告等繼續經
營該飯店暨開立優適公司名義之統一發票攸關，猶有深入調查釐
清之必要。原判決對於上揭不利於被告等之證據未加以審酌及說
明何以不足採信之理由，遽行判決，自有調查未盡及理由不備之
違法。(二)、本件公訴意旨另指乙○○基於行使變造私文書之犯意
，在優適公司會計謝美英所書寫之移交清單上第三行及第十行「
發票」欄前，分別偽填「１１、１２月」及「１１－１２月」等
文字，將原用以表示移交九十年九、十月份統一發票，變造為移
交同年十一、十二月份之統一發票並持以行使等情；因認乙○○
另涉犯刑法第二百十條、第二百十六條之行使變造私文書罪嫌。
而查證人謝美英於偵查中證稱：上述移交清單第三行「發票」欄
前之「１１、１２月」及第十行「發票」欄前之「１１－１２月
」，均非伊所填載等語（見他字卷第一○二頁反面、第一○四頁
反面、第一○五頁）。於第一審亦證稱：「我交給他（指乙○○
）的發票都是在使用中的（指九十年九、十月份之統一發票），
因為收銀機的發票是捲在收銀機裡面，我交給他的就是那些數量
都在使用中」、「我給他的是九、十月的發票，（移交清單）前
面十一、十二月的發票那不是我寫的，因為我那時也沒有那個東
西（指九十年十一、十二月份統一發票）可以給他，他拿給我的
時候並沒有寫十一、十二月份，那也不是我的字」等語。並稱：
南台會計師事務所人員均在每雙月份月底，即二十二日至二十七
日之間，將優適公司之統一發票拿至優仕大飯店櫃檯以供該飯店
使用，未曾於二十二日以前送來，而伊係於九十年十月十七日即
離職等語（見一審卷(一)第二四六至二四九頁）。且依南台會計師
事務所職員謝麗芳於偵查中所提出之「統一發票購買明細表」影
本記載：優適公司於九十年八月二十一日購買同年九、十月份統
一發票共計十本（即三聯加副聯二本、二聯加副聯一本、加副收
銀機七本），同年十月十五日則購買同年十一、十二月份統一發
票共計九本（即三聯加副聯二本、二聯加副聯一本、加副收銀機
六本，見九十二年度偵續字第一三號卷第七十五頁），可見謝美
英於前述移交清單第三行「發票」欄簽名後記載「三聯二本、二
聯一本、收銀機七本」（合計十本），與優適公司購買九十年九
、十月份統一發票之種類及數量吻合，而與該公司所購買同年十
一、十二月份之數量（即九本）不符。依此觀之，謝美英證稱伊
移交予乙○○之統一發票係優適公司九十年九、十月份之統一發
票（共計十本），而非十一、十二月份之統一發票（共計九本）
，以及上述移交清單第三行「發票」欄前之「１１、１２月」及
第十行「發票」欄前之「１１－１２月」，均非伊所填載等語，
即非無據。原判決雖以上開移交清單第三行之「１１、１２月」
中之「月」字，與該清單第十行之「１１－１２月」其中「月」
字之筆跡不同，卻與該清單第十行下方謝美英所書寫「９、１０
月於單月給會計師進項發票、銷項發票」，其中「月」字之筆跡
相同（即認該三個「月」字內之筆跡均與「２」字之形狀類似）
，因認該移交清單第三行「發票」欄前方之「１１、１２月」應
係謝美英所書寫。且謝美英與乙○○於九十年十月十六日辦理交
接時，優適公司九十年九、十月份之統一發票正在使用中，亦無
從辦理移交。而南台會計師事務所每次通常為優適公司購買統一
發票十本，故謝美英有可能係誤認優適公司九十年十一、十二月
所購買之統一發票亦為十本，而於該移交清單第三行「發票」欄
前加註「１１、１２月」，因認謝美英所述不實，而為有利於乙
○○之認定。然上述移交清單第三行「１１、１２月」中之「月
」字，與該清單第十行下方謝美英所書寫「９、１０月於單月給
會計師進項發票、銷項發票」其中「月」字之筆劃及形狀，難謂
全無差異，單憑肉眼觀察，似不易確認上述三個「月」字是否完
全相同。究竟該二字是否出自同一人之手筆？該移交清單第三行
之「月」字有無可能係因他人有意變造該文書而刻意模仿謝美英
之筆跡？仍非全無疑竇。原審未囑託專業機關加以鑑定釐清，遽
認均係謝美英之筆跡，尚嫌速斷。又謝美英與乙○○於九十年十
月十六日辦理交接時，優適公司九十年九、十月份之統一發票雖
大部分已使用，但尚未使用之統一發票以及已使用之統一發票（
商店存根聯），似非不能辦理移交。原判決謂謝美英無從將當時
正在使用之優適公司九十年九、十月份統一發票移交予乙○○一
節，亦嫌無據。再優適公司購買九十年九、十月份之統一發票共
計十本，與謝美英於上述移交清單第三行「發票」欄簽名後記載
「三聯二本、二聯一本、收銀機七本」（合計十本）相符，而與
該公司所購買同年十一、十二月份統一發票之數量（即九本）不
符。原判決雖謂此有可能係出於謝美英誤認所致云云。然謝美英
已否認有誤認情事，原判決並未說明其所憑之證據，遽認係出於
謝美英之誤載，而為有利於乙○○之認定，亦嫌理由不備。究竟
該移交清單第三行發票欄前方之「１１、１２月」及第十行發票
欄前方之「１１－１２月」係由何人於何時所加註？其加註之目
的何在？又謝美英於第一審證稱：南台會計師事務所人員均在每
雙月份月底，即二十二日至二十七日之間，將優適公司之統一發
票拿至優仕大飯店櫃檯以供該飯店使用，未曾於二十二日以前送
來等語是否可信？若屬可信，則謝美英於九十年十月十六日辦理
交接時，既尚未取得優適公司九十年十一、十二月份之統一發票
，則其如何將該二個月份之統一發票移交予乙○○？以上疑點與
乙○○有無行使變造私文書之犯行攸關，猶有一併調查釐清之必
要，原審未詳加根究研求，遽行判決，亦嫌調查未盡。(三)、本件
公訴意旨指乙○○在前述移交清單上第三行「發票」欄前偽填「
１１、１２月」，及在第十行「發票」欄前偽填「１１－１２月
」等文字並持以行使等情；認其另涉犯行使變造私文書罪嫌。而
乙○○於原審已坦承該移交清單第十行「發票」欄前「１１－１
２月」之文字係伊所填載等語（見原審卷第八十一頁）。原判決
雖已就乙○○被訴在前述移交清單上第三行「發票」欄前偽填「
１１、１２月」之行為加以審究，但對於乙○○被訴在該移交清
單第十行「發票」欄前填載「１１－１２月」部分之行為何以不
成立犯罪，並未一併加以論敘說明，遽為其無罪之諭知，亦有判
決理由不備之違法。以上或為檢察官上訴意旨所指摘，或為本院
得依職權調查之事項，應認有撤銷原判決發回更審之原因。
據上論結，應依刑事訴訟法第三百九十七條、第四百零一條，判
決如主文。
中    華    民    國  九十七  年    七    月  二十三  日
                      最高法院刑事第九庭
                          審判長法官  洪  文  章
                                法官  王  居  財
                                法官  郭  毓  洲
                                法官  黃  梅  月
                                法官  邱  同  印
      本件正本證明與原本無異
                                      書  記  官
中    華    民    國  九十七  年    七    月  二十九  日
                                                    Ｒ


司法院資訊處製作；財團法人民間司法改革基金會備份。
